【裁判字號】    98,訴,196
【裁判日期】    990330
【裁判案由】    返還不當得利等
【裁判全文】
臺灣花蓮地方法院民事判決               98年度訴字第196號
原      告  乙○○
被      告  甲○○
上列當事人間返還不當得利等事件，本院於99年3月2日言詞辯論
終結，判決如下：
    主  文
被告應給付原告新台幣捌拾萬元，及自民國97年11月6日起至清
償日止，按年息5%計算之利息。
原告其餘之訴駁回。
訴訟費用由被告負擔三分之一，餘由原告負擔。
本判決原告勝訴部分以新台幣貳拾陸萬元供擔保後，得假執行。
原告其餘假執行之聲請駁回。
    事實及理由
一、原告起訴主張，於96年5月至6月間，至被告所經營之「瑞鴻
    仲介公司」查詢是否有依法可加蓋農舍或民宿之土地，經被
    告告知座落花蓮縣新城鄉○○段第466、469地號等2筆農地
    （以下簡稱系爭農地）可加蓋農舍或民宿，致原告信以為真
    ，乃於96年6月12日以每坪約定售價新台幣（下同）5,000元
    ，總價599萬元，向被告購買系爭農地合計3,966.34平方公
    尺，亦即1,192.82坪。詎原告支付240萬元買賣價金及12萬
    元仲介費後，始發覺農業發展條例已於96年1月29日修正公
    佈，就農地面積未逾5,000平方公尺者，不得加蓋農舍或民
    宿，被告以仲介為業，理應知之甚詳，竟然隱瞞法律規範，
    誘導原告對之購買無法加蓋農舍或民宿之系爭農地，在法律
    上屬給付不能，依據民法第246條規定，兩造簽訂之契約無
    效，爰依據民法第179條不當得利，或民法第113條回復原狀
    請求權之法律關係，請求被告返還240萬元買賣價金及12萬
    元仲介費，總計252萬元，及自97年11月6日起至清償日止，
    按年息5%計算之利息。被告則以在與原告簽訂系爭買賣契約
    之前，並不知道原告購買系爭農地之用途，系爭買賣契約簽
    訂後，96年10月5日原告應給付139萬元，原告無法給付，96
    年10月15日與被告協商，從96年10月起，至97年10月止，每
    月給付15萬元，後來到97年10月14日原告要給付360萬元尾
    款，因為原告無法給付，要求延後付款，被告不同意並寄發
    存證信函後，原告即到地檢署告被告詐欺。由於原告違約，
    所以240萬元部分依約予以沒收。且本件買賣契約已經成立
    ，係原告無法履約，故仲介費12萬元亦無法退還等語置辯。
二、兩造之爭點在於：
（一）被告有無施用詐術致原告陷於錯誤，認為系爭農地可興建
      農舍或民宿，而向被告購買系爭農地（換言之，如被告有
      施用詐術，則原告撤銷系爭農地買賣之意思表示，被告即
      無法律上原因受領原告交付之買賣價金，應予返還）。
（二）系爭買賣契約是否以法律上給付不能之農地為標的（換言
      之，如原告買賣標的為給付不能之農地，則系爭買賣契約
      無效，被告即無法律上原因受領原告交付之買賣價金，應
      予返還）。
（三）如系爭農地買賣契約成立，被告沒收240萬元充當違約金
      ，是否過高？
三、經查，系爭買賣契約之業務員鄭雅文於本件刑事糾紛之警詢
    中證稱：「當初是乙○○自己走到我們店內遇到我值班，他
    說要買農地，一方面是為了投資，一方面是要自己蓋農舍，
    所以我就帶他去看土地，當時我有帶他去花蓮縣新城鄉○○
    段第466、467、468、469地號看過4次，後來乙○○決定要
    下定的時候因為467、468地號地主不是甲○○，所以先買46
    6、469地號，我再去西螺拜訪467、468的地主，可是地主說
    要考慮，在今年3月間地主才同意乙○○出的價錢，每坪新
    台幣5千元，但是乙○○不買了，當初乙○○購買466、469
    地號時，我有出示地籍圖給乙○○看，並向他說明他所購買
    的466、469地號這2個地號因沒有相連，目前所以無法蓋農
    舍。乙○○以每坪5千元購買這2地號。」等語。另花蓮縣新
    城鄉○○段第467及468號土地所有權人劉榮村，於檢察官署
    偵訊中，具結證稱：「有一個房仲的人到我西螺住處說要跟
    我買土地，他隨便講一個價錢，我忘了價錢，我跟他說我要
    問我的股東，但我的股東不賣，所以後來就沒賣。」等語，
    有臺灣花蓮地方法院檢察署98年度偵字第1427號、98年度偵
    字第4983號不起訴處分書在卷可稽，顯見被告或其業務員鄭
    雅文並無向原告誑稱系爭農地可以興建農舍或民宿。況且，
    原告若係因欲建築民宿或農舍而向被告購買系爭農地，何以
    未將此重要條件載明於買賣契約？且原告明知其所購買之2
    筆土地並不相連，使用上有極大不便，為何仍願意簽訂買賣
    契約？系爭買賣契約於96年6月12日簽訂後，分期付款至97
    年11月6日，共付款240萬元，期間長達1年5月，原告均未探
    究其所購買之上開2筆土地是否可建築農舍或民宿，卻仍按
    月付款，所為顯與常情有違，實難遽信原告不知系爭農地不
    能興建農舍或民宿。綜上所述，可見被告並無施用詐術致原
    告陷於錯誤，認為系爭農地可興建農舍或民宿，而向被告購
    買系爭農地，原告自無以受詐欺為由撤銷系爭農地買賣之意
    思示。
四、另基上證人鄭雅文之證詞，可證原告購買系爭農地時，即明
    知農地面積不足無法興建農舍或民宿，僅因認為可另外取得
    467、468地號湊足興建農舍或民宿之面積，仍簽訂系爭買賣
    契約。按民法第246條第1項前段規定：「以不能之給付為契
    約標的者，其契約為無效。」，係指給付標的事實上或法律
    上不能為給付，系爭農地買賣面積不足，受限於法令之嚴格
    規範，致無法興建農舍或民宿，導致原告之所有權的權能明
    顯受限，屬於物之瑕疵，尚難認為系爭農地買賣契約無效。
    按「物之出賣人，負交付其物於買受人，並使其取得該物所
    有權之義務」、「買受人於契約成立時，知其物有前條第一
    項所稱之瑕疵者，出賣人不負擔保之責。買受人因重大過失
    ，而不知有前條第一項所稱之瑕疵者，出賣人如未保證其無
    瑕疵時，不負擔保之責。但故意不告知其瑕疵者，不在此限
    。」，民法第348條第1項、第355條分別定有明文。系爭農
    地買賣因面積不足，無法興建農舍或民宿，屬於物之瑕疵，
    惟如上證人鄭雅文之證詞，可證原告購買系爭農地時，即明
    知農地面積不足無法興建農舍或民宿，故被告亦不負瑕疵擔
    保責任。
五、綜上所述，系爭買賣有效成立，且因可歸責於原告之事由，
    致不能履行，原告依據系爭農地買賣契約第10條第1點：「
    …如經乙方（即被告）通知限期履行契約，逾期仍不履行時
    ，乙方得解除本契約，並沒收甲方（即原告）已繳價款作為
    違約賠償，其標的物任憑乙方處理，甲方不異議。…」寄發
    存證信函催告原告履約未果後解除契約（本院卷第47頁），
    自屬有據。系爭農地買賣契約既已經成立，被告已依委任契
    約之本旨履行，自得請求原告給付仲介費12萬元，從而，原
    告以系爭農地買賣契約不成立為由，請求退還仲介費12萬元
    ，為無理由，應予駁回。
六、按「違約金，除當事人另有訂定外，視為因不履行而生損害
    之賠償總額。其約定如債務人不於適當時期或不依適當方法
    履行債務時，即須支付違約金者，債權人除得請求履行債務
    外，違約金視為因不於適當時期或不依適當方法履行債務所
    生損害之賠償總額。」、「約定之違約金額過高時，法院得
    減至相當之數額。」民法第250條第2項、第252條分別定有
    明文。系爭農地買賣契約第10條並未約定如債務人不於適當
    時期或不依適當方法履行債務時，即須支付違約金，則依前
    揭規定，本件買賣契約第10條之違約金，應係屬損害賠償額
    預定性質。系爭農地買賣契約價金總共599萬元，原告已付
    之價金為240萬元，被告依上開契約第10條第1點之約定，將
    該價金全部沒收，充作違約金，是否過高？即有審究之必要
    。
（一）原告名下有多筆土地，其中有數筆為農地，此有稅務電子
      閘門財產所得調件明細表可稽（本院卷第71-77頁），對
      於農地買賣相關法令規定，自難諉為不知，且被告所經營
      之「瑞鴻仲介公司」之職員鄭雅文，已告知面積不足不能
      興建農舍或民宿，然原告仍執意簽訂系爭農地買賣契約，
      除原告自認為可另外取得467、468地號湊足興建農舍或民
      宿之面積外，別無其他理由可資解釋原告為何仍願簽訂系
      爭農地買賣契約。
（二）被告知悉原告未按期履約後，曾寄發存證信函催告原告履
      約，嗣原告不願依約履行，被告才表示解除契約，原告即
      向檢察官告發被告涉及詐欺、背信等罪，嗣經檢察官為不
      起訴處分後（臺灣花蓮地方法院檢察署98年度偵字第1427
      號、臺灣高等法院花蓮分院檢察署98年度上聲議字第143
      號），原告始提出本件訴訟，足見原告發現系爭農地買賣
      有問題後，非但未自知理虧，且處理態度不佳。
（三）按違約金之約定，為當事人契約自由、私法自治原則之體
      現，雙方於訂約時，既已盱衡自己履約之意願、經濟能力
      、對方違約時自己所受損害之程度等主客觀因素，本諸自
      由意識及平等地位自主決定，審酌該約定金額是否確有過
      高情事及應予如何核減至相當數額，以實現社會正義，因
      此，當事人關於違約金之約定，法院原則上應予以尊重，
      始符契約約定之本旨，否則，無異將債務人不履行契約之
      不利益歸由債權人分攤，不僅對債權人難謂為公平，抑且
      有礙交易安全及私法秩序之維護。因此，民法第252條關
      於違約金約定過高者，法院得減至相當之數額之規定，乃
      係賦與法院得依兩造所提出之事證資料，斟酌社會經濟狀
      況並平衡兩造利益而為妥適裁量、判斷之權限，非謂法院
      須依職權蒐集、調查有關當事人約定之違約金額是否有過
      高之事實，而因此排除債務人就違約金過高之利己事實，
      依辯論主義所應負之主張及舉證責任。本件原告對農地買
      賣相關規定，既均知悉，對於買賣契約條款自較一般人了
      解其效果且有能力衡量自己履約意願、經濟能力、違約時
      雙方所受損害之程度等主、客觀因素而為上開條款之約定
      ，原告亦從未主張本件違約金額有何過高之情事，基於當
      事人契約自由原則及私法自治原則，並審酌本件違約金額
      240萬元已達系爭農地總價之3成，復兼衡兩造所受損益、
      社會經濟地位、違約情事之發生原因、原告之誠信可議、
      不動產交易安全之維護及社會公平正義等情事，認應酌減
      80萬元為適當。從而，原告請求返還80萬元，及自97年11
      月6日（即原告給付240萬元之末日）起至清償日止，按年
      息5%計算之利息，為有理由，應予准許，逾此範圍部分之
      請求，為無理由，應予駁回。
七、原告陳明願供擔保，聲請宣告假執行，就原告勝訴部分，核
    無不合，爰酌定相當擔保金額准許之。至原告敗訴部分，假
    執行之聲請因訴之駁回失所附麗，應併予駁回。
八、結論：原告之訴為一部有理由，一部無理由，依民事訴訟法
    第79條、第390條第2項，判決如主文。
中    華    民    國    99    年    3    月    30     日
                        臺灣花蓮地方法院民事庭
                            法      官  湯文章
上列為正本係照原本作成。
如不服本判決，應於送達後20日內，向本院提出上訴狀並表明上
訴理由，如於本判決宣示後送達前提起上訴者，應於判決送達後
20日內補提上訴理由書(須附繕本)。
中    華    民    國    99    年    3    月    30     日

                            法院書記官  黃倪濱

司法院資訊處製作；財團法人民間司法改革基金會備份。
